【裁判字號】    90,上更(一),30
【裁判日期】    900427
【裁判案由】    殺人未遂等
【裁判全文】
臺灣高等法院高雄分院刑事判決                    九十年度上更(一)字第三號
    上  訴  人  丙○○
    即  被  告
    選任辯護人  張賡堯  律師
右上訴人因殺人未遂等案件，不服臺灣高雄地方法院八十七年度訴字第一四六一號中
華民國八十七年七月二十二日第一審判決（起訴案號：臺灣高雄地方法院檢察署八十
七年度偵字第四七六五號），提起上訴，經判決後，由最高法院發回更審，本院判決
如左：
      主      文
原判決撤銷。
丙○○未經許可寄藏手槍，累犯，免刑，扣案之美製制式轉輪手槍壹枝（槍枝管制編
號：0000000000號）沒收；又殺人未遂，累犯，處有期徒刑伍年陸月，褫奪甲權參年
，上開扣案之美製制式轉輪手槍壹枝（槍枝管制編號：0000000000號）沒收。
      事      實
一、丙○○前於民國（下同）八十六年間因賭博罪，經臺灣臺南地方法院判處有期徒
    刑三月，於八十六年十月二十二日易科罰金執行完畢。詎不知悔改，於八十六年
    二月間某日，在高雄市○○○路與中華路口附近，無故收受趙諒（已死亡，業由
    檢察官為不起訴處分）所交付代為保管之美製制式轉輪手槍一支（槍支管制編號
    ：0000000000號）及子彈六發，未經許可，而受趙某之託寄藏在高雄市○○區○
    ○街十九號旁巷子內以土石掩蓋。嗣另行起意，於八十七年二月二十二日，因不
    滿乙○○積欠其堂兄林義芳債務不還，竟基於殺人之犯意，持其前述受託而寄藏
    之槍、彈，於是日下午七時五十分許，至高雄市新興區○○○路一０一號前埋伏
    等候，嗣同日下午八時二十分許，見乙○○搭計程車至上址甫下車之際，丙○○
    即朝乙○○射擊子彈六發，惟因射擊槍法欠精準，其中二發擊中乙○○所乘計程
    車車頂及與停車計時收費器，另四發擊中乙○○附近地面，並致其中一發跳彈擊
    中乙○○之左大腿部，因未傷及要害，且經及時送醫，始倖免於難，丙○○則趁
    亂離去，嗣於翌日上午七時十五分許，丙○○於犯罪被發覺前，持上開手槍、六
    發彈殼至高雄市政府警察局新興分局自首其上述犯行，並接受裁判。
二、案經高雄市政府警察局新興分局移由台灣高雄地方法院檢察署檢察官偵查起訴。
      理      由
一、訊據上訴人即被告丙○○對於前揭時、地，未經許可無故寄藏手槍及子彈，及持
    該槍、彈射擊被害人乙○○之事實供承不諱，惟矢口否認有殺人未遂之犯行，辯
    稱：其當時係對地上射擊，是要嚇乙○○而已，並無殺人之故意，且係自動報繳
    槍械，應獲免刑之寬典云云。惟查：
（一）右揭事實，已據被害人乙○○於警訊及原審指述明確（參警卷第四頁至第八頁
      ，原審八十七年六月二十四日訊問筆錄），且被害人乙○○確受有事實欄所載
      之傷害，有財團法人長庚紀念醫院高雄分院病歷資料在卷可參（見原審卷五三
      －七四頁）；再上開被告所持有之手槍，經內政部警政署刑事警察局鑑驗結果
      略以：送鑑手槍一枝（槍枝管制編號：0000000000號），係美製制式轉輪手槍
      ，機械性能良好，認具殺傷力；有該局八十七年三月十三日刑鑑字第一四○○
      五號鑑驗通知書一份附於偵查卷足稽（見偵查卷第三十八頁）。
（二）雖被告一再以並無殺人故意為辯，然查被告當時係於一見被害人乙○○甫下車
      之際，即對之開槍射擊，其彈著點當然係朝向地面及其上人身等高部份，此觀
      之附於偵查卷之照片顯示之各該射擊彈著點足明，其乃係蓄意對被害人乙○○
      之人身進行射擊要無疑義，並非如被告所辯係朝地射擊，僅欲嚇嚇被害人云云
      ，蓋如被告於乙○○即將下車時，幾無防衛力，即朝王某射擊，就甫下車時乙
      ○○之人身整體位置觀察之，大腿與腹部已無區隔，如謂其無殺害乙○○之意
      ，何以中彈處又包括乙○○所乘計程車車頂及與停車計時收費器等同高度之理
      ，此有同前附於偵查卷之照片可按。至被告雖僅擊中被害人乙○○之腿部一發
      ，且該子彈係由下至上射入，此有財團法人長庚紀念醫院高雄分院九十年三月
      十三日函一紙附卷可證，雖可證被害人之腿部受傷非直接命中，而係跳彈擊中
      ，然被告亦自承該六發子彈均已入轉輪，又連續擊發，並綜觀被告槍擊彈著點
      從地面以至於車頂暨停車計時器均包括之，已如上述，揆之常情，苟被告無殺
      人之決意，僅有恐嚇之意思，則何以未朝天空開槍？或僅開一槍即可達到目的
      ，被告捨此不為，顯已難認係單純之嚇嚇被害人而已，故被告於開槍當時，已
      有戕害他人於死之犯意甚明，其之未能達槍殺結果，應認僅係被告射擊槍法仍
      欠精準而已，於其殺人之犯意自難動搖。再者，若僅係為單純之恫嚇被害人，
      自亦無需動用具有殺傷力之美製制式轉輪手槍而為，僅須以另類他項足以生恫
      嚇之手段、方式即可，何須持該具有殺傷力之制式手槍為之，更且又連續擊發
 子彈六發，而彈著點並等同於人身之重要部位，因此被告持槍蓄意射擊，自有
      致人於死之決意甚明。
（三）至被害人乙○○於本院前審雖指稱：「（問：被告開槍時，是否欲槍擊致你於
      死地之意？）醫生告訴我，腿受傷乃跳彈產生，並非直接命中，警告成分較高
      」、「我想我與被告堂兄有糾紛，他可能只是警告我而已，並非要殺我」、「
      距離有五、六甲尺遠，要打亦可能打得到才對」等語（見本院上訴卷第八十七
      年九月十八日訊問筆錄），惟此顯與其於警訊中所指稱：其遭連續開槍射擊，
      乃立即趴下，爬到附近車邊躲，其左大腿中彈送醫等情不符（見警卷四頁反面
      ），更與理由一之(二)所述各節不合，乃事後迴護被告之飾詞，並非可採。又證
      人林俊儀雖證稱：「我當時從樓上下來，看到人行道上有一人拿槍枝往地上開
      ，開了五、六槍，這中間我沒有聽到他講任何話」等語（見本院上訴卷第八十
      七年九月廿九日訊問筆錄），惟亦與被告丙○○所供稱：「我先朝地面開一槍
      ，叫乙○○一聲，叫完後開第二槍」等情不合，且本件地面僅有四個彈著點，
      此觀之警方蒐證照片甚明（見偵查卷八－十頁），益見證人林俊義所稱朝地面
      開了五、六槍一節與事實不符，並非可採。
（四）綜上所述，被告上述所辯，顯係避重就輕之詞，並非可採，罪證明確，其犯行
      堪以認定。
二、按自己持有未受允准之槍、彈，以供犯罪之用，倘早已非法受寄、持有在先，嗣
    起意以之另犯他項罪名者，其受寄、持有之行為仍應單獨論罪，而與其後所犯之
    罪，併合處罰；倘其原未持有槍彈，因欲圖謀犯罪，始行置配，則為以非法持有
    槍彈之方法另犯他罪，其間具有牽連關係，應從一重處斷（最高法院七十四年第
    五次刑事庭推會議決議意旨參照）。查被告未經許可寄藏手槍、子彈，係屬槍砲
    彈藥刀械管制條例第四條第一、二款所規定之槍砲、彈藥，則被告未經許可，寄
    藏手槍及子彈，核係犯槍砲彈藥刀械管制條例第七條第四項、第十二條第四項之
    未經許可寄藏手槍、未經許可寄藏彈藥罪（按甲訴人未據援引未經許可寄藏彈藥
    罪部份，容或漏引，且此部份為起訴效力所及，應併予論究），其持有槍、彈之
    起因，係受趙諒所託而寄藏，已如前述，而「寄藏」之受人委託代為保管，其保
    管本身所為之「持有」，係「寄藏」之當然結果，則前之寄藏行為，自應論以被
    告「寄藏」手槍、彈藥罪，不另成立持有手槍、彈藥罪；被告同時寄藏手槍及子
    彈，係以一行為觸犯上開二罪名之想像競合犯，應從一重之未經許可寄藏手槍罪
    論處。又被告殺人未遂之行為，係犯刑法第二百七十一條第二項、第一項之殺人
    未遂罪；被告持槍之初乃因受人所託，不能證明被告受寄之初即係供犯罪所用，
    故其臨時起意以之為殺人未遂之行為，揆諸首開說明，被告所犯上述未經許可寄
    藏槍、彈與殺人未遂罪間，犯意個別，行為互殊，應予分論併罰。再被告前於八
    十六年間因賭博罪，經臺灣臺南地方法院判處有期徒刑三月，於八十六年十月二
    十二日易科罰金執行完畢，此有臺灣高雄地方法院檢察署刑案資料查註紀錄表在
    卷可按，其於執行完畢後五年以內再犯有期徒刑以上之上開各罪，應分別依累犯
    規定加重其刑（惟死刑、無期徒刑部分，依法不得加重其刑）。又其著手於殺害
    被害人而尚未發生死亡結果，係未遂犯，依既遂犯之刑減輕其刑；另被告於犯罪
    未發覺前，向司法警察機關自首其犯行而受裁判，此有其警訊筆錄訊筆錄供稱：
    「我因做錯事後悔，而到刑事組自首」、「我因一時衝動開槍造成對方受傷而向
    警方自首，於八十七年二月二十二日晚上八點二十分左右，在高雄市新興區○○
    ○路一０一號前發生」、「我持美制三五七型制式左輪手槍，：：：槍擊乙○○
    成傷」等語明確（見警卷一－二頁），高雄市政府警察局新興分局解送人犯報告
    書、刑事案件移送書亦載明被告於行兇後，攜帶該手槍及彈殼，自動至該分局刑
    事組自首等情（見偵查卷第一、二頁），顯見被告本件犯行，均符合自首之要件
    ，就殺人未遂部份，應依刑法第六十二條規定遞減輕其刑，其行為同時有加重及
    減輕之原因，併依刑法第七十一條第一項規定先加後減。就寄藏槍彈部份，依八
    十六年十一月二十四日修正之槍砲彈藥刀械管制條例第十八條規定：「犯本條例
    之罪自首，並報繳其持有之全部槍砲、彈藥、刀械者，減輕或免除其刑，其已移
    轉持有而據實供述全部槍砲、彈藥、刀械之來源或去向因而查獲者亦同。前項情
    形於中央主管機關報經行政院核定辦理甲告期間自首者，免除其刑。」，內政部
    據此於八十六年十一月二十四日以台（86）內警字第八六七○六九○號甲告上述
    自首實施期限為八十六年十一月二十六日至八十七年二月二十五日止，自首免除
    其刑要件為「有槍砲彈藥刀械管制條例第七條至第十五條之情形，而於前述期間
    自首並報繳其持有之全部槍砲、彈藥、刀械或已移轉持有而據實供述全部槍砲、
    彈藥、刀械之來源或去向因而查獲者」，本件被告係於八十七年二月二十三日上
    午七時十五分許，持上開寄藏之手槍、六發彈殼至高雄市政府警察局新興分局自
    首，依上述說明，此部份自應為免刑之諭知。
三、原審予以論罪科刑，固非無見；惟查：（一）科刑之判決書對於犯罪事實必須詳
    加認定，方足以資論罪科刑；本件被告寄藏手槍、子彈之地點在高雄市○○區○
    ○街十九號旁巷子內，並以土石掩蓋，原判決就此未加認定，有事實認定不明確
    之違失。（二）寄藏手槍、子彈罪，係於被告實施寄藏之行為時，犯罪即已完成
    ，而為一個行為，其後之續行持有，並不成立另一持有手槍、子彈罪，已如前述
    ，且有最高法院七十二年度台上字第四九四三號判決意旨可參。本件被告於寄藏
    手槍、子彈後，另持有上開手槍、子彈前去殺人未遂，後一行為僅成立一殺人未
    遂罪，不另成立持有手槍、子彈罪，原判決則論以後一行為係殺人未遂罪與無故
    持有手槍、子彈罪有方法結果之牽連關係，適用法則不當，自有未合。（三）本
    件被告係於八十七年二月二十三日上午七時十五分許，持上開寄藏之手槍、六發
    彈殼至高雄市政府警察局新興分局自首，依八十六年十一月二十四日修正之槍砲
    彈藥刀械管制條例第十八條規定：「犯本條例之罪自首，並報繳其持有之全部槍
    砲、彈藥、刀械者，減輕或免除其刑，其已移轉持有而據實供述全部槍砲、彈藥
    、刀械之來源或去向因而查獲者亦同。前項情形於中央主管機關報經行政院核定
    辦理甲告期間自首者，免除其刑。」，依上述說明，此部份自應為免刑之諭知。
    原審以被告自八十六年二月起至八十七年二月二日止受寄多時，係因涉及殺人未
    遂案件後，持其犯罪所為之手槍自首，核其所為係因另犯他案之故，與槍砲彈藥
    刀械管制條例第十八條規範意旨在於獎勵主動報繳未經許可，持有或寄藏槍彈者
    之自新條款迥異，而未依法免除其刑，亦有未當。被告上訴意旨否認有殺人之犯
    意，雖無理由，惟原判決既有上述可議，自屬無可維持，應予撤銷改判。審酌被
    告僅因其堂兄債務細故，即持槍為殺人犯行，惡性非輕，及犯罪後態度等一切情
    狀，就殺人未遂部分量處如主文第二項所示之刑，又被告所犯殺人未遂罪，依犯
    罪之性質，本院認為有褫奪甲權之必要，併予宣告褫奪甲權三年。扣案手槍一枝
    ，係違禁物，應依刑法第三十八條第一項第一款宣告沒收；至已擊發之子彈彈殼
    ，已非違禁物，且係遺棄不用之廢棄物，自不另宣告沒收，併此敘明。
據上論結，應依刑事訴訟法第三百六十九條第一項前段、第三百六十四條、第二百九
十九條第一項前段但書、槍砲彈藥刀械管制條例第七條第四項、第十二條第四項、第
十八條第一項前段、第二項，刑法第十一條前段、第二百七十一條第二項、第一項、
第五十五條、第二十六條前段、第六十二條前段、第四十七條、第三十七條第二項、
第三十八條第一項第一款，判決如主文。
本案經檢察官陳惠珠到庭執行職務。
中    華    民    國      九十      年       四       月      二十七    日
                              臺灣高等法院高雄分院刑事第七庭
                                  審判長法官  王光照
                                        法官  黃仁松
                                        法官  黃憲文
右正本證明與原本無異。
如不服本判決，應於判決送達後十日內向本院提出上訴狀，其未述理由者並應於提
出上訴狀後十日內向本院補提理由書（應附繕本)。
                                      書記官  黃玉珠
中    華    民    國      九十      年       四       月     三十       日
附錄：本判決論罪科刑法條：
槍彈藥刀械管制條例第七條第四項
未經許可無故持有、寄藏或意圖販賣而陳列第一項及第二項所列槍之一者，處一年
以上七年以下有期徒刑。
槍彈藥刀械管制條例第十八條：
犯本條例之罪自首，並報繳其持有之全部槍砲、彈藥、刀械者，減輕或免除其刑，其
已移轉持有而據實供述全部槍砲、彈藥、刀械之來源或去向因而查獲者亦同
前項情形於中央主管機關報經行政院核定辦理甲告期間自首者，免除其刑。
刑法第二百七十一條
殺人者，處死刑、無期徒刑或十年以上有期徒刑。
前項之未遂犯罰之。
預備犯第一項之罪者，處二年以下有期徒刑。
                                                                        Ｋ


司法院資訊處製作；財團法人民間司法改革基金會備份。
